【裁判字號】    99,交聲,1176
【裁判日期】    990526
【裁判案由】    交管條例聲異
【裁判全文】
臺灣板橋地方法院交通事件裁定      99年度交聲字第1176號
原處分機關  臺北市交通事件裁決所
異  議  人  甲○○
即受處分人
上列異議人即受處分人因違反道路交通管理處罰條例案件，對於
臺北市交通事件裁決所民國99年4月16日所為之北市裁催字第裁
22-AEU461594號處分，聲明異議，本院裁定如下：
    主  文
原處分撤銷。
甲○○汽車駕駛人，駕駛汽車經測試檢定酒精濃度超過規定標準
，吊扣其自用小客車駕駛執照壹年，並應接受道路交通安全講習
。
    理  由
一、原處分意旨略以：異議人即受處分人甲○○於民國96年7月
    5日22時38分許，駕駛車號H5-9106號自用小客車，行經臺北
    市○○○路○段民權隧路口（裁決書略載為「民權東路6段」
    ），因有「汽車駕駛人酒精濃度超過規定標準，達0.55mg/l
    以上」之違規行為，經臺北市政府警察局內湖分局大湖派出
    所員警當場製單舉發，並填製臺北市政府警察局北市警交字
    第AEU461594號舉發違反道路交通管理事件通知單，嗣經原
    處分機關於99年4月16日以北市裁催字第裁22-AEU461594號
    違反道路交通事件裁決書，依道路交通管理處罰條例第35條
    第1項第1款之規定，並依同條例第24條第1項第2款（裁決書
    漏載此條）規定，處異議人罰鍰新臺幣 (下同)57,000 元，
    吊扣駕駛執照12個月，並施以道路安全講習等語。
二、異議意旨略以：伊該次酒後駕車行為業經檢察官為緩起訴處
    分，且伊亦已履行緩起訴處分之條件即向財團法人現代婦女
    教育基金會捐款30,000元，基於一罪不二罰之理，請求撤銷
    關於罰鍰之處分等語。
三、按汽車駕駛人飲用酒類或其他類似物後，其吐氣所含酒精濃
    度超過每公升0.25毫克以上者，不得駕車；汽車駕駛人，駕
    駛汽車經測試檢定酒精濃度超過規定標準者，處新臺幣（下
    同）15,000元以上60,000元以下罰鍰，並當場移置保管該汽
    車及吊扣其駕駛執照1 年，道路交通安全規則第114 條第 2
    款、道路交通管理處罰條例第35條第1 項第1 款分別定有明
    文。又汽車駕駛人，有道路交通管理處罰條例第35條第1 項
    規定之情形者，應接受道路交通安全講習，同條例第24條第
    1項第2款亦有明文。惟：
(一)按一行為同時觸犯刑事法律及違反行政法上義務規定者，依
    刑事法律處罰之。但其行為應處以其他種類行政罰或得沒入
    之物而未經法院宣告沒收者，亦得裁處之。前項行為如經不
    起訴處分或為無罪、免訴、不受理、不付審理之裁判確定者
    ，得依違反行政法上義務規定裁處之，94年2 月5 日公布，
    於95年2 月5 日施行之行政罰法第26條第1 、2 項分別定有
    明文。究其立法目的，一行為同時觸犯刑事法律及違反行政
    法上義務規定時，由於刑罰與行政罰同屬對不法行為之制裁
    ，而刑罰之懲罰作用較強，故依刑事法律處罰，即足資警惕
    時，實無一事二罰再處行政罰之必要；且刑事法律處罰，由
    法院依法定程序為之，較符合正當法律秩序，應予優先適用
    ，但罰鍰以外之沒入或其他種類行政罰，因兼具維護公共秩
    序之作用，為達行政目的，行政機關仍得併予裁處。
(二)次按犯刑事法律之犯罪行為，除得經檢察官之起訴，並由法
    院審理後，為有罪科刑、無罪、免訴、不受理、不付審理之
    裁判外，如檢察官認該行為所涉為死刑、無期徒刑或最輕本
    刑3年以上有期徒刑以外之罪，於參酌刑法第57條所列事項
    及公共利益之維護，認以緩起訴為適當者，得定1年以上3
    年以下之緩起訴期間為緩起訴處分，刑事訴訟法第253條之1
    定有明文。就緩起訴之要件而言，緩起訴基本上係認被告有
    犯罪嫌疑，而暫緩起訴，並得依同法第253條之2第1項課被
    告予一定之負擔或指示，此與不起訴處分係因犯罪嫌疑不足
    或其他原因，且不得附條件或負擔，顯有不同。復按緩起訴
    期間內，有下列情形之一者，檢察官得依職權或依告訴人之
    聲請撤銷原處分，繼續偵查或起訴：一、於期間內故意更犯
    有期徒刑以上刑之罪，經檢察官提起公訴者。二、緩起訴前
    ，因故意犯他罪，而在緩起訴期間內受有期徒刑以上刑之宣
    告者。三、違背第253條之2第1項各款之應遵守或履行事項
    者，刑事訴訟法第253條之3第1項亦有明文。準此觀之，經
    檢察官為「緩起訴」處分者，於「緩起訴」之猶豫期間內，
    最終是否會被檢察官提起公訴，猶懸而未定，亦即「緩起訴
    」處分於猶豫期間內尚未具有實質之確定力，檢察官於緩起
    訴期間內，可對被告為繼續觀察，如被告顯無反省警惕之情
    或根本欠缺反省警惕之能力，檢察官仍得依職權或依告訴人
    之聲請，將被告「緩起訴」處分撤銷，並依法追訴，亦即在
    緩起訴處分之猶豫期間內，刑事訴追程序仍未終局確定，此
    與不起訴處分確定後，刑事訴追程序終結，檢察官原則上不
    得就同一行為再行起訴之法律效果迥異。
(三)依上開行政罰法第26條第2項規定，於應受行政罰之行為如
    經不起訴處分或為無罪、免訴、不受理、不付審理之裁判確
    定者，始得依違反行政法上義務規定裁處之，並未包括「緩
    起訴」處分在內，而「緩起訴」處分之最終使被告免於刑事
    訴追之效果雖與「不起訴」處分之效果相同，惟被告受「緩
    起訴」處分者，另需於一定期間內遵守或履行刑事訴訟法第
    253條之2各款所規定之金錢給付、勞務給付及處遇措施等事
    項，顯難與「不起訴」處分等同視之，且因涉及被告之人身
    自由及財產的拘束，產生未經裁判即終局處理案件之實質效
    果。故緩起訴條件中之「向公庫或指定之公益團體、地方自
    治團體支付一定之金額」，雖非刑法第33、34條所規定之「
    刑罰」種類，但性質上應屬實質制裁，已對被告權利產生影
    響，故檢察官對被告所為附履行條件之緩起訴處分，實已產
    生實質刑罰之效果。本於對被告不利益之規定不得任意擴張
    解釋之原則，行政罰法第26條第2項所謂「不起訴處分確定
    」之規定自不應任意擴張包括「緩起訴處分」。從而，經檢
    察官為附履行條件緩起訴處分之違法行為，如同時違反行政
    法上義務之規定，因已有刑事處罰，此時行政機關若另行為
    行政裁罰，無異一罪二罰，因此參酌行政罰法第26條之立法
    意旨，違反行政法上義務之行為，若同時亦經檢察官另為附
    履行條件之緩起訴處分時，行政機關應不得就同一行為，再
    為與刑罰相類之罰鍰處分（臺灣高等法院97年度交抗字第
    752 、1768號、98年度交抗字第2209、2342、3060號裁定參
    照）。
四、經查：
(一)異議人甲○○於上開時間，駕駛車號H5-9106號自用小客車
    ，行經臺北市○○○路○段民權隧路口，為警攔停盤檢，並
    對其進行呼氣酒精濃度測試，當場測得其呼氣酒精濃度達每
    公升0.57毫克，超過法定標準 (異議狀誤載為0.56毫克)，
    而有汽車駕駛人駕駛汽車經測試檢定酒精濃度超過規定標準
    之違規行為，為異議人所不爭執，並有臺北市政府警察局
    北市警交字第AEU461594號舉發違反道路交通管理事件通知
    單、臺北市交通事件裁決所99年4月16日北市裁催字第裁
    22-AEU461594號違反道路交通管理事件裁決書各1紙附卷可
    稽，是異議人有前揭酒後駕車之違規行為堪以認定。
(二)次查異議人同一酒後駕車之行為，因同時觸犯刑法第185 條
    之3之公共危險罪，經移送臺灣士林地方法院檢察署檢察官
    偵辦後，經該署檢察官於96年7月25日以96年度偵字第8944
    號為緩起訴處分，緩起訴期間為1年，並命異議人應向財團
    法人現代婦女教育基金會捐款30,000元，經異議人於同年11
    月7日履行上開緩起訴條件完畢，有上開緩起訴處分書、郵
    政跨行匯款申請書各乙份附卷可稽。是依上開說明，異議人
    所受緩起訴處分，既附加應向上開公益團體捐款之履行條件
    ，固非刑法所定刑罰之種類，但已影響異議人之財產權益，
    具有實質刑罰之效果，自可該當行政罰法第26條第1項「依
    刑事法律」之刑事處分規定。從而就異議人違反行政法上義
    務之行為，既同時經檢察官考量異議人所犯情節程度、犯罪
    後態度等情狀，而為附履行條件之緩起訴處分，原處分機關
    自不應就同一行為，再為與刑罰相類之罰鍰處分。
五、綜上所述，本件異議人雖確有汽車駕駛人酒精濃度超過規定
    標準之違規行為，惟原處分機關漏未斟酌上揭行政罰法第26
    條之規範意旨，對異議人遽為上開罰鍰之裁罰，即有未洽。
    又因本件酒後駕車乃單一違規行為，罰鍰與道路交通安全講
    習之處分無從區分，是異議人雖未就吊扣駕駛執照及道路交
    通安全講習部分提出異議，仍應由本院併為審酌( 臺灣高等
    法院暨所屬法院98年度法律座談會刑事類提案第23號決議意
    旨可資參照) 。而考量主管機關裁處違反道路交通法規之人
    吊扣駕駛執照及接受安全講習之用意乃在防止違規行為人於
    一段期間內再犯，及加強其等之道路交通法治觀念，與刑罰
    之性質迥異，自屬行政罰法第26條第1 項但書之「其他種類
    行政罰」，而得於刑罰處分外另行諭知。從而，異議人以原
    處分機關諭知罰鍰部分於法有違而提起聲明異議，為有理由
    ，爰撤銷原處分，自為裁罰如主文第2 項所示，以為適法。
據上論斷，應依道路交通案件處理辦法第19條，裁定如主文。
中    華    民    國    99    年    5     月    26    日
                  交通法庭  法  官  陳昭筠
以上正本證明與原本無異。
如不服本裁定應於送達後5日內向本院提出抗告狀。
                            書記官  黃文儀
中    華    民    國    99    年    5     月    31    日

司法院資訊處製作；財團法人民間司法改革基金會備份。
